【裁判字號】    94,勞訴,24
【裁判日期】    950313
【裁判案由】    給付退休金
【裁判全文】
臺灣板橋地方法院民事判決              94年度勞訴字第24號
原      告  戊○○
            丁○○
共      同
訴訟代理人  丙○○
被      告  私立醒吾技術學院
法定代理人  乙○○
訴訟代理人  甲○○
上列當事人間給付退休金事件，本院於民國95年2 月27日言詞辯
論終結，判決如下：
    主  文
被告應給付原告戊○○新臺幣參拾壹萬陸仟捌佰玖拾陸元，原告
丁○○新臺幣貳拾玖萬玖仟柒佰玖拾陸元及各自民國九十四年五
月十一日起至清償日止，按年息百分之五計算之利息。
原告其餘之訴駁回。
訴訟費用由被告負擔十分之七，餘由原告負擔。
本判決第一項於原告戊○○以新臺幣壹拾壹萬元，原告丁○○以
新臺幣壹拾萬元分別為被告供擔保後，得為假執行。
原告其餘假執行之聲請駁回。
    事實及理由
一、原告主張：原告戊○○、丁○○分別於民國84年10月1 日、
    85年5月1日任職被告學校（改制前為私立醒吾商專）擔任工
    友，負責校內環境清潔工作。嗣被告於93年9月1日無故將原
    告戊○○、丁○○解僱。依行政院勞工委員會解釋，原告戊
    ○○、丁○○均適用勞動基準法。依勞動基準法第54、55條
    規定，被告必須按退休相關辦法辦理。原告戊○○在校工作
    期間，自84年10月1 日起至93年8月31日共8年11個月。其退
    休基數：1年2個基數，滿半年者以1 年計，共18個基數。離
    職前6個月薪資共新臺幣（下同）158,449元，平均薪資為26
    ,408元，退休金＝退休基數×離職前6個月平均薪資＝18×2
    6,408＝475,344元。原告丁○○在校工作期間，自85年5月1
    日起至93年8 月31日共8年4個月。退休基數：1年2個基數，
    未滿半年者以半年計，共17個基數。離職前6個月薪資共149
    ,898元，平均薪資為24,983元，退休金＝退休基數×離職前
    6個月平均薪資＝17×24,983＝424,711元。爰依勞動基準法
    之法律關係，提起本訴等語。併為聲明：(一)被告應給付原告
    戊○○475,347 元及自訴狀繕本送達之翌日起至清償日止，
    按年息百分之五計算之利息。(二)被告應給付原告丁○○399,
    728 元及自訴狀繕本送達之翌日起至清償日止，按年息百分
    之五計算之利息。(三)原告願供擔保，請准宣告假執行。
二、被告則以：
  (一)原告戊○○到職日不詳，可能是85年或84年，且從未在編制
    內。原告丁○○於85年5 月到職，為編制內員工，於92年4
    月年滿60歲退休，改聘為編制外臨時員工。原告戊○○與被
    告間不存在僱傭契約，原告戊○○係本校董事長之前任員工
    ，因故被解雇，本校董事長為照顧其生活必需，將其掛名於
    本校員工，提供其日常生活所需，且其掛名任職本校時已70
    餘歲，根本無法行動自如，遑論擔任工友需提供勞務，足證
    兩造間並未成立有效之僱傭契約。
  (二)被告係於93年9月1日以原告工作不適任及業務緊縮（清潔工
    作改外包）為由資遣原告。原告不得主張依勞動基準法第54
    條請求退休金，因該條係資方之權利，非得由勞方行使。私
    立學校工友經勞委會公告自87年12月31日起納入適用勞基法
    ，故原告之適用勞基法之年資至多應自上開日期起算。經查
    勞工保險局被保險人名冊，原告皆已辦理退休過，故原告僅
    能辦理職災保險，足證原告之年資應自退休之日重新起算，
    達工作15年之服務年資方得自請退休，不得僅因任職時已滿
    60歲即自請退休。原告從未對被告資遣原告有所異議，僅就
    資遣數額不滿，並因被告係資遣滿60歲之人，故原告主張被
    告應依退休規定給付退休金，為無理由等語，資為抗辯。併
    為答辯聲明：原告之訴及假執行之聲請均駁回。
三、兩造均不爭執之事實：
  (一)原告戊○○係於84年10月1 日任職被告學校（改制前為私立
    醒吾商專）擔任工友，負責校內環境清潔工作。原告丁○○
    於85年 5月1 日任職被告學校（改制前為私立醒吾商專）擔
    任工友，負責校內環境清潔工作。嗣被告於93年9月1日以原
    告工作不適任及業務緊縮（清潔工作改外包）為由資遣原告
    。
  (二)原告戊○○係13年12月7 日生，於84年10月11日辦理退休，
    其自65年3月6日起斷續加保至84年9 月30日退保，老年給付
    年資計至65歲止，為11年又144 日。原告丁○○係27年7月9
    日生，於92年5月8日辦理退休，其自66年8 月12日起斷續加
    保至92年4 月30日退保，保險年資計25年又172 日。
四、原告主張：原告戊○○、丁○○分別於民國84年10月1 日、
    85年5月1日任職被告學校（改制前為私立醒吾商專）擔任工
    友，負責校內環境清潔工作。嗣被告於93年9月1日無故將原
    告戊○○、丁○○解僱。依行政院勞工委員會解釋，原告戊
    ○○、丁○○均適用勞動基準法。依勞動基準法第54、55條
    規定，被告必須按退休相關規定給付原告戊○○、丁○○退
    休金各475,347 元、399,728 元等語。被告則辯稱如上。經
    查：
  (一)按民事訴訟如係由原告主張權利者，應先由原告負舉證之責
    ，若原告先不能舉證，以證實自己主張之事實為真實，則被
    告就其抗辯事實即令不能舉證，或其所舉證據尚有疵累，亦
    應駁回原告之請求。又請求履行債務之訴，除被告自認原告
    所主張債權發生原因之事實外，應先由原告就其主張此項事
    實，負舉證之責任，必須證明其為真實後，被告於其抗辯事
    實，始應負證明之責任，此為舉證責任分擔之原則（最高法
    院17年上字第917號、43年臺上字第377號判例意旨參照）。
    本件原告主張「原告戊○○係於84年10月1 日任職被告學校
    （改制前為私立醒吾商專）擔任工友，負責校內環境清潔工
    作。原告丁○○於85年 5月1 日任職被告學校（改制前為私
    立醒吾商專）擔任工友，負責校內環境清潔工作」之事實，
    為兩造所不爭執，至堪採信，足見原告與被告間有僱傭契約
    存在。準此，被告自應就其所辯「兩造間並未成立有效之僱
    傭契約」之事實負舉證責任。惟依被告所提之人證：原告戊
    ○○及被告修繕組組長楊存璋，其中原告戊○○之主張與被
    告之上開辯解矛盾，自不能證明被告之上開辯解為真。另被
    告修繕組組長楊存璋既與被告有僱傭關係，其證詞難免偏向
    被告，況原告與被告間有僱傭契約存在之事實，已如前述，
    故無訊問證人原告戊○○及被告修繕組組長楊存璋之必要。
    此外，被告就其所辯之上開「兩造間並未成立有效之僱傭契
    約」之事實，亦未提出其他積極之證據以資證明。則依上開
    說明，被告此部分所辯，要不可取。
  (二)按「勞工非有左列情形之一者，雇主不得強制其退休：一、
    年滿六十歲者。二、心神喪失或身體殘廢不堪勝任工作者。
    」、「勞工退休金之給與標準如左：(一)按其工作年資，每滿
    1 年給與兩個基數。但超過15年之工作年資，每滿1年給與1
    個基數，最高總數以45個基數為限。未滿半年者以半年計；
    滿半年者以1 年計。前項第1 款退休金基數之標準，係指核
    准退休時1 個月平均工資。」、「本法用辭定義如左：(四)平
    均工資：謂計算事由發生之當日前6 個月內所得工資總額除
    以該期間之總日數所得之金額。工作未滿6 個月者，謂工作
    期間所得工資總額除以工作期間之總日數所得之金額。工資
    按工作日數、時數或論件計算者，其依上述方式計算之平均
    工資，如少於該期內工資總額除以實際工作日數所得金額百
    分之六十者，以百分之六十計。」、「勞工工作年資自受僱
    之日起算，適用本法前之工作年資，其資遣費及退休金給與
    標準，依其當時應適用之法令規定計算；當時無法令可資適
    用者，依各該事業單位自訂之規定或勞雇雙方之協商計算之
    。適用本法後之工作年資，其資遣費及退休金給與標準，依
    第17條及第55條規定計算。」，勞動基準法第54條第1 項、
    第55條第1 項第1 款、第2 項、第2條第4款、第84條之2 定
    有明文。又按勞工工作年資自受僱之日起算，適用本法前之
    工作年資，其資遣費及退休金給與標準，依其當時應適用之
    法令規定計算；當時無法令可資適用者，依各該事業單位自
    訂之規定或勞雇雙方之協商計算之；適用本法後之工作年資
    ，其資遣費及退休金給與標準，依第17條及第55條規定計算
    ，勞動基準法第84條之2 定有明文。本件被上訴人對適用勞
    動基準法前之資遣費給與標準，被上訴人既無法令可資適用
    ，又無兩造之協商可憑，被上訴人對適用勞動基準法前之資
    遣費自無請求權（臺灣臺東地方法院90年度簡上字第21號判
    決意旨參照）。
  (三)被告辯稱：被告於93年9月1日以原告工作不適任及業務緊縮
    （清潔工作改外包）為由資遣原告等語，為被告所不爭執（
    見本院卷第21頁），應信為真。惟按勞工退休後，經原事業
    單位（即被告）再續予僱用，凡合於勞動基準法第54條強制
    退休要件之勞工，縱該勞工曾於原事業單位領訖退休金，雇
    主於終止勞動契約時，不得以資遣方式辦理，應依法以退休
    方式處理；適用勞動基準法之事業單位，僱用勞工有符合該
    法第54條強制退休要件者，事業單位如欲與勞工終止勞動契
    約，雇主應依法予以強制退休，不得逕以資遣方式辦理；事
    業單位依勞動基準法第11條之規定預告勞工終止勞動契約，
    其中已符合同法第54條（年滿60歲）強制退休要件之勞工，
    雇主應依法予以強制退休，並依同法第84條之2及第55條第1
    項規定給付退休金，不得以資遣方式辦理，亦經行政院勞工
    委員會82年1 月13日臺82勞動三字第00106號函、92年6月27
    日勞資二字第0920037070號函、91年4月18日勞動三字第091
    0018140 號函函釋在案（見本院卷第31至34頁）。查原告戊
    ○○係13年12月7 日生，於84年10月11日辦理退休，其自65
    年3月6日起斷續加保至84年9 月30日退保，老年給付年資計
    至65歲止，為11年又144 日。原告丁○○係27年7月9日生，
    於92年5月8日辦理退休，其自66年8 月12日起斷續加保至92
    年4 月30日退保，保險年資計25年又172 日。原告戊○○係
    於84年10月1 日任職被告學校（改制前為私立醒吾商專）擔
    任工友，負責校內環境清潔工作。原告丁○○於85年 5月1
    日任職被告學校（改制前為私立醒吾商專）擔任工友，負責
    校內環境清潔工作。原告戊○○、丁○○於93年9月1日遭被
    告資遣時，均已滿60歲等情，為兩造所不爭執，並有本院94
    年度重勞調字第11號卷第22頁、本院卷第46至50頁及個人基
    本資料查詢結果、勞工保險局95年1月20日函（見本院卷第1
    05頁）附卷可稽，應信為真。足見原告戊○○、丁○○均係
    於受僱被告期間先後（84年10月11日、92年5月8日）辦理退
    休，則依上開函釋，被告應依法予以強制退休，並依同法第
    84條之2及第55條第1項規定給付退休金，不得以資遣方式辦
    理。是原告主張：依勞動基準法第54、55條規定，被告必須
    按退休相關規定給付原告戊○○、丁○○退休金等語，即屬
    有據，洵屬可採。同理，被告辯稱：原告皆已辦理退休過，
    故原告僅能辦理職災保險，足證原告之年資應自退休之日重
    新起算，達工作15年之服務年資方得自請退休，不得僅因任
    職時已滿60歲即自請退休原告從未對被告資遣原告有所異議
    ，僅就資遣數額不滿，並因被告係資遣滿60歲之人，故原告
    主張被告應依退休規定給付退休金，為無理由等語，即屬無
    據，尚無足取。
  (四)被告辯稱：私立學校工友經行政院勞工委員會公告自87年12
    月31日起納入適用勞基法，故原告之適用勞基法之年資至多
    應自上開日期起算。依勞工保險局被保險人名冊，原告皆已
    辦理退休過，故原告僅能辦理職災保險等語，並提出教育部
    書函、勞工保險局投保單位被保險人名冊（見本院卷第43至
    45頁）為證，且為原告所不爭執，應信為真。由此可見，原
    告應適用勞動基準法計付退休金之工作年資，應自87年12月
    31日起算。
  (五)原告戊○○、丁○○各自84年10月1 日、85年 5月1 日受僱
    被告學校之日起至87年12月30日止（即87年12月31日以前）
    之適用勞動基準法前之工作年資部分，其退休金給與標準，
    經查並無當時應適用之法令規定或各該事業單位自訂之規定
    或勞雇雙方之協商可資依循，則依上開臺灣臺東地方法院90
    年度簡上字第21號判決意旨，原告對適用勞動基準法前之退
    休金即無請求權。是原告主張：原告適用勞動基準法前之工
    作年資部分，其退休金給與標準，應比照適用勞動基準法第
    54、55條之規定等語（見本院卷第91、108 頁），即屬無據
    ，應予駁回。
  (六)原告戊○○、丁○○各自87年12月31日適用勞動基準法起至
    93年8月31日止之工作年資，計為5年8月1日。其退休基數：
    1年2個基數，滿半年者以1 年計，共12個基數。其中原告戊
    ○○離職前6個月之工資總額為158,449元（為被告所不爭執
    ），月平均薪資為26,408元，退休金＝12×26,408＝316,89
    6 元。另原告丁○○離職前6個月之工資總額為149,898元（
    為被告所不爭執），月平均薪資為24,983 元，退休金＝12×
    24,983＝299,796 元。是原告戊○○、丁○○主張依勞動基
    準法之法律關係，請求被告各給付退休金316,896元、299,7
    96元之範圍內，即屬有據，應予准許，逾此部分，尚乏依據
    ，要不可採。
五、按「給付無確定期限者，債務人於債權人得請求給付時，經
    其催告而未為給付，自受催告時起，負遲延責任。其經債權
    人起訴而送達訴狀，或依督促程序送達支付命令，或為其他
    相類之行為者，與催告有同一之效力。」、「遲延之債務，
    以支付金錢為標的者，債權人得請求依法定利率計算之遲延
    利息。」、「應付利息之債務，其利率未經約定，亦無法律
    可據者，週年利率為百分之五。」，民法第229條第2項、第
    233條第1 項前段及第203條定有明文。從而，原告戊○○、
    丁○○依勞動基準法之法律關係，請求被告各給付退休金31
    6,896元、299,796元及各自訴狀繕本送達之翌日即94年5月1
    1 日起至清償日止，按年息百分之五計算之法定遲延利息，
    為有理由，應予准許。其逾此部分之請求，即屬無據，應予
    駁回。
六、原告陳明願供擔保聲請宣告假執行，關於其勝訴部分，核無
    不合，爰酌定相當之擔保金額予以准許。至其敗訴部分，其
    假執行之聲請即失所附麗，應予駁回。
七、本件事證已臻明確，兩造其餘攻擊、防禦方法及舉證，經本
    院審酌後，認對於判決結果均無影響，爰不一一論述，併此
    指明。
據上論結，本件原告之訴一部為有理由，一部為無理由，依民事
訴訟法第79條、第390條第2項，判決如主文。
中    華    民    國    95    年    3     月    13    日
                  民事第一庭    法  官  楊千儀
以上正本證明與原本無異。
如對本判決上訴，須於判決送達後20日內向本院提出上訴狀（需
按他造人數附繕本）。
中    華    民    國    95    年    3     月    13    日
                                書記官  簡青根


司法院資訊處製作；財團法人民間司法改革基金會備份。
